---
# --- Metadatos Básicos ---
title: "Análisis comparativo de ventas globales de videojuegos de las empresas Nintendo, Sony y Microsoft"
author:
   -  Mariangela Laya 30849318
   - Santiago Colmenares 32270162  
date: "Abril 2026"

# --- Metadatos Específicos de Plantilla ---
degree: "Computación I"
director: 
  - Jesus Ochoa 
  - Oliver Triveño
lugar: "Caracas"
facultad: 
  - Facultad de Ciencias Económicas y Sociales
  - Escuela de Estadistica y Ciencias Actuariales
# Ruta al escudo (relativa al archivo .Rmd)
escudo: "Latex/Classes/Escudos/faces"

# --- Bibliografía ---
bibliography: bibliografia.bib

# --- Configuración de Salida ---
output: 
  pdf_document:
    template: template.tex  # Llamamos al archivo de plantilla
    keep_tex: true                 # Útil para ver errores si ocurren
    toc: true                      # Generar índice
    number_sections: true
    citation_package: natbib       # Importante: forzar natbib porque tu plantilla lo usa

# --- Resumen (Abstract) ---
abstract: |
  El presente trabajo ejecuta un análisis estadístico descriptivo y establece una comparación  a las ventas globales por millones de copias de videojuegos de las empresas Nintendo, Sony y Microsoft.
---

```{r setup, include=FALSE}
# Configuración global de chunks
knitr::opts_chunk$set(
  echo = FALSE,        # Mostrar código
  warning = FALSE,    # Ocultar advertencias
  message = FALSE,    # Ocultar mensajes de carga
  fig.align = "center",
  out.width = "90%",
  fig.pos = "H",
  out.extra = ""
)

# Cargar librerías necesarias
library(tidyverse)
library(knitr)
library(kableExtra)
library(scales)
```

\chapter*{Introducción}

La industria de los videojuegos es un sector económico que con el paso de los años ha evolucionado el entretenimiento y la tecnología. Una de las características principales de este mercado es que cambia muy rápido, lo que hoy puede ser un éxito mañana es un rotundo fracaso. 
Es por ello que el presente trabajo se enfoca en el análisis estadístico descriptivo de las tres empresas más grandes, Nintendo, Sony y Microsoft, con el fin de caracterizar sus ventas y comportamientos en el tiempo.

\chapter{Planteamiento del Problema}
 Los videojuegos con el paso de los años se han vuelto un sector financiero de tamaño considerable, llegando a denominarse como la industria de los videojuegos, donde las empresas pueden valerse de ganar dinero con distintas estrategias monetizándolos. Sin embargo, la industria de los videojuegos es muy volátil por distintos factores como la tecnología, las tendencias, la competencia y la economía global. Nintendo, Sony y Microsoft se han consolidado como tres de las empresas más grandes y renombradas dentro de la industria, donde han tenido sus altas y bajas dentro del mercado a nivel global.
La falta de comparaciones con las ventas netas de cada empresa tiene una repercusión en el desarrollo de estrategias  de ventas dentro de la industria. El análisis estadístico permite hallar patrones y tendencias, en las que se visualice el rendimiento de cada empresa y se puedan obtener comparaciones. Debido a esto, se plantea las siguientes preguntas de investigación:

**1.**¿Qué empresa tiene la mayor cantidad de ventas globales?

**2.**¿Cuál empresa ha tenido el pico más alto de ventas globales?

**3.**¿Cuáles son los 10 juegos más vendidos entre las tres empresas?

\section{Justificación}
   Nintendo, Microsoft y Sony, no solo compiten entre ellos en el mercado de los videojuegos, sino que también dictaminan la mayoría de veces  las tendencias tecnológicas y de consumo a nivel mundial en esta área, por esta razón se quiere cuantificar el impacto real que tienen estas tres corporaciones en un entorno de alta volatilidad del mercado.
Como fue mencionado anteriormente, existe la falta de comparaciones en las ventas netas de cada una de estas empresas, ya que sin un análisis estadístico que compara los datos de ventas globales de estas tres corporaciones, refiriéndose a los picos de ventas como a los bajones de las mismas, las estrategias de ventas corren el riesgo de solo basarse en percepciones cualitativas o intuiciones lógica en vez de datos y evidencias sólidas. 
La conclusión de este planteamiento no solo beneficia a analistas financieros, sino también a desarrolladores del área de los video juego y publicadores de los mismos  interesados en entender las dinámicas de competencia en el mercado, ya que al finalizar el estudio, se contará con una visión clara de quién domina el sector y quién en eficiencia de ventas, permitiendo una visión más acertada sobre el comportamiento futuro de la industria.

\section{Objetivos}
 
\subsection{Objetivo General}

   Analizar de manera comparativa el desempeño en ventas de videojuegos de las empresas Nintendo, Sony y Microsoft, con el fin de identificar patrones, tendencias y productos destacados en el mercado.

\subsection{Objetivos Específicos}
\begin{enumerate}
  \item Cuantificar las ventas totales de cada empresa.
  \item Comparar las ventas anuales de cada empresa en el tiempo.
  \item Determinar el top 10 juegos más vendidos de cada empresa.
\end{enumerate}

\section{Cobertura}

\subsection{Horizontal}

La cobertura horizontal comprende las características de cada videojuego del dataset . Contienen descripciones cualitativas como por ejemplo el nombre, el género y la plataforma, mientras que los datos cuantitativos se refiere a las ventas en determinada región geográfica y los años de publicación.  


\begin{table}[ht]
\centering
\caption{Variables consideradas en el estudio} 
\resizebox{12cm}{!} {
\begin{tabular}{cll}
  \hline
  \textbf{TIPO} & \textbf{VARIABLE} & \textbf{DESCRIPCIÓN} \\ 
  \hline
  Categórica & Name & Nombre comercial del videojuego \\ 
  Numérica & Year & Año de lanzamiento del título \\ 
  Categórica & Publisher & Compañía editora responsable de la distribución \\ 
  Numérica & Global Sales & Suma total de ventas a nivel mundial \\ 
   \hline
\end{tabular}
}
\end{table}

\subsection{Vertical}

La cobertura vertical contiene un total de    registros. Cada fila representa un videojuego publicado. El estudio abarca los juegos de Nintendo, Sony y Microsoft, con un tiempo desde 1983 hasta 2016.

\section{Periodo de Referencia}

El dataset fue extraido del siguiente drive:
https://drive.google.com/drive/folders/1al-AkIbzbBArFeLP3jn9hD68C0t26Emu (12.Video Game Sales.csv). El periodo de referencia para el análisis descriptivo se centra en el intervalo de 1983-2016. 

\section{Variables}

Las variables principales en el estudio son Nintendo, Sony, Microsoft, estos son los publishers en los que nos basaremos para comparar sus ventas y determinar cuál de las tres compañías domina el sector y es más eficiente con sus ventas.
Como variables explicativas o independientes se analizan:

\begin{enumerate}
  \item Variables Temporales: \textbf{Year}
  \item Variables Categóricas: \textbf{Name}
  \item Variables Geográficas: \textbf{Global Sales Millions}
\end{enumerate}


\chapter{Marco Teórico}


\section{Bases Teóricas}

En este capítulo se establecen los fundamentos matemáticos y estadísticos considerados para realizar el análisis del dataset videogame sales. La teoría se orienta para responder los objetivos establecidos y describir los resultados de las empresas en estudio.

\subsection{Medidas estadísticas descriptivas}

Para visualizar el comportamiento de la variable Global Sales de cada empresa y poder compararlas, se aplican las siguientes medidas: Sumatoria, para determinar la cantidad total de juegos publicados y ventas, media y mediana, para resumir el conjunto estudiado, varianza, desviación típica y coeficiente de variación de Pearson, para medir la dispersión de los datos.

\subsection{Unidad de medida}

La unidad de medida recolectada toma en cuenta la cantidad de copias vendidas en millones de unidades, esto incluye ventas en físico y digital.

\subsection{Ventas Globales}

La variable Global Sales es la sumatoria de las ventas de distintas partes del mundo, más específicamente de Norteamerica (NA), Europa (EU), Japón (JP) y el resto del mundo (Other). Siendo expresado en millones de copias vendidas.

\subsection{Publicador}

Publisher se refiere a la empresa que publicó el videojuego, las empresas tomadas en cuenta son Nintendo, Sony y Microsoft. Estas empresas son tanto fabricantes de consolas como editoras. Cabe recalcar, que cada empresa pública videojuegos sólo para sus propias plataformas.


\subsection{Año de lanzamiento}

Year es la variable que nos indica el año en que oficialmente el juego fue lanzado al mercado

\subsection{Mercado de videojuegos}

Se define el mercado de videojuegos, como un sector económico dedicado al entretenimiento, mediante el desarrollo de plataformas y/o videojuegos.

\subsection{Sector específico del mercado}

El sector de videojuegos en donde se desarrolla el estudio es en la producción de videojuegos triple A, son videojuegos producidos y distribuidos por empresas grandes (como las tres en estudio) con presupuestos de desarrollo y marketing sumamente altos. 

\chapter{Marco Metódico}

En el marco metodológico se detallan los procedimientos para la limpieza de los datos y la aplicación de medidas estadísticas.El análisis se ha realizado usando el lenguaje de programación R bajo el entorno de RStudio aplicando la librería de “Tidyverse” para la manipulación de datos.

 
\section{Bases metódicas utilizadas en el trabajo de investigación}

Esta investigación es de tipo cuantitativo y no experimental, ya que se describen características de un conjunto de datos observado sin manipulación directa. 

\subsection{Limpieza de Datos}

El proceso de limpieza de datos es uno de los pasos fundamentales para asegurar un buen análisis. Consiste en la detección de valores faltantes (N/A) y proceder a imputarlos o eliminarlos. Para el dataset de videogames sales, se detectaron N/A en las columnas de Publisher y Year. Se decidió eliminar los N/A, ya que al trabajar con solo 3 empresas, imputar la variable categórica Publisher no nos servirá  posteriormente y la variable numérica Year no se puede imputar.Luego de eliminar las columnas que no se van a usar y filtrar las tres empresas quedaron en total 1567 registros y 5 variables.


```{r etl-process, echo=FALSE, message=FALSE, warning=FALSE}
library(readr)
library(tidyverse)
library(knitr)
#carga de datos
df <- read_csv("~/Trabajos en R/12. Videogame Sales.csv")


#hay datos faltantes pero escritos como N/A
#se eliminan los NA, Years no se puede imputar
#publisher no sirve imputarlo porque se van a trabajar solo con tres empresas 
#eliminamos los NA en publisher y year. Cambiamos de clase Year a entero

df <- df %>% 
  filter( Publisher != "N/A") %>% 
  filter( Year != "N/A") %>% 
  mutate(Year= as.integer(Year))

#ahora eliminamos las variables que no vamos a usar y filtramos las  3 empresas

df_limpio <- df %>% 
  select(-Platform, -Genre, -NA_Sales, -EU_Sales, -JP_Sales, -Other_Sales) %>% 
  filter( Publisher %in%c("Nintendo", "Sony Computer Entertainment", "Microsoft Game Studios") )

#quedaron 1567 registros y 5 variables

```

\subsection{Aplicación y resultados de las medida estadísticas descriptivas}

Las medidas estadísticas descriptivas son necesarias para poder resumir el comportamiento de los datos. Se aplican las medidas establecidas en el capítulo 2 a la variable Global Sales Millions de cada una de las empresas. 

```{r resultados-estadisticos, echo=FALSE, message=FALSE, warning=FALSE}
df_limpio <- read_csv("GitHub/videogames_mariangela_santiago/dataset_limpio.csv")

#analisis descriptivo de Nintendo

df_nintendo <- df_limpio %>% 
  filter( Publisher== "Nintendo" ) 

resultados_nintendo <- df_nintendo %>% 
  summarise( 
    juegos_publicados= n(),
    total = sum(Global_Sales_Millions),
    media = mean(Global_Sales_Millions),
    mediana = median(Global_Sales_Millions),
    varianza = var(Global_Sales_Millions),
    desv_tipica = sd(Global_Sales_Millions),
    cv_pearson = (mean(Global_Sales_Millions)/sd(Global_Sales_Millions))*100 
    )

#analisis descriptivo de Sony

df_sony <- df_limpio %>% 
  filter( Publisher== "Sony Computer Entertainment" ) 

resultados_sony <- df_sony %>% 
  summarise(
    juegos_publicados= n(),
    total = sum(Global_Sales_Millions),
    media = mean(Global_Sales_Millions),
    mediana = median(Global_Sales_Millions),
    varianza = var(Global_Sales_Millions),
    desv_tipica = sd(Global_Sales_Millions),
    cv_pearson = (mean(Global_Sales_Millions)/sd(Global_Sales_Millions))*100 
  )

#analisis descriptivo de Microsoft

df_microsoft <- df_limpio %>% 
  filter( Publisher== "Microsoft Game Studios" ) 

resultados_microsoft <- df_microsoft%>% 
  summarise( 
    juegos_publicados= n(),
    total = sum(Global_Sales_Millions),
    media = mean(Global_Sales_Millions),
    mediana = median(Global_Sales_Millions),
    varianza = var(Global_Sales_Millions),
    desv_tipica = sd(Global_Sales_Millions),
    cv_pearson = (mean(Global_Sales_Millions)/sd(Global_Sales_Millions))*100 
  )

```


\chapter{Análisis de Resultados}

En este capítulo se presentan los resultados obtenidos al aplicar la teoría y la metodología definida en capítulos anteriores junto con la interpretación de los resultados.


\section{Ventas en el tiempo}

Los gráficos de líneas son necesarios para comparar y analizar las ventas en el tiempo de cada empresa, permitiendo evaluar picos de ventas facilmente.

```{r grafico-lineas, fig.cap="Evolucion de ventas en el tiempo"}
#agrupacion por tiempo y empresa para el grafico 
datos_grafico <- df_limpio %>% 
  group_by(Year, Publisher) %>% 
  summarise(ventas_año= sum(Global_Sales_Millions))

#grafico de lineas con las tres empresas
ggplot(datos_grafico, 
       aes(x = Year,
           y= ventas_año,
           color = Publisher )) +
  geom_line(linewidth = 1.2)+
  geom_point(size = 3)+
  scale_color_manual( values = c("Nintendo" = "#E60012",
                                 "Sony Computer Entertainment"= "#003791",
                                 "Microsoft Game Studios" = "#107c10"))+
  labs(title = "Evolucion de ventas en el tiempo",
       subtitle = "Total acumulado por año, periodo 1983-2016",
       x= "Año", 
       y= "Ventas (millones de copias)")+
  theme_minimal()+
  theme(legend.position = "bottom")

```

En dicho gráfico podemos observar un periodo entre 2000-2010  de ventas altas para las tres empresas, notablemente más alto para Nintendo.

\section{Top 10 videojuegos por ventas de cada empresa}

Para comparar el top 10 de juegos por ventas de cada empresa, es necesario la elaboración de gráficos de barras.
```{r grafico-barra1, fig.cap="Top 10 en ventas de videojuegos de Nintendo "}
df_nintendo10 <- df_nintendo %>% 
  filter(Rank<=10)

ggplot(df_nintendo10, aes(x= Global_Sales_Millions,
                          y= reorder(Name,Global_Sales_Millions)))+
  geom_col(fill="#E60012", alpha = 0.8)+
  labs(title = "Top 10 videojuegos por ventas de Nintendo",
       subtitle = "Periodo 1984-2009",
       x= "Ventas (millones de copias)", 
       y= "")+
  theme_minimal()+
  theme(plot.title = element_text(hjust = 0.5),
        plot.subtitle = element_text(hjust = 0.5))

```

```{r grafico-barra2, fig.cap="Top 10 en ventas de videojuegos de Sony"}
df_sony10 <- df_sony %>% 
  filter(Rank<=107)

ggplot(df_sony10, aes(x= Global_Sales_Millions,
                          y= reorder(Name,Global_Sales_Millions)))+
  geom_col(fill="#003791", alpha = 0.8)+
  labs(title = "Top 10 videojuegos por ventas de Sony",
       subtitle = "Periodo 1997-2010",
       x= "Ventas (millones de copias)", 
       y= "")+
  theme_minimal()+
  theme(plot.title = element_text(hjust = 0.5),
        plot.subtitle = element_text(hjust = 0.5))

```

```{r grafico-barra3, fig.cap="Top 10 en ventas de videojuegos de Microsoft"}
df_microsoft10 <- df_microsoft %>% 
  filter(Rank<=140)

ggplot(df_microsoft10, aes(x= Global_Sales_Millions,
                      y= reorder(Name,Global_Sales_Millions)))+
  geom_col(fill="#107c10", alpha = 0.8)+
  labs(title = "Top 10 videojuegos por ventas de Microsoft",
       subtitle = "Periodo 2001-2013",
       x= "Ventas (millones de copias)", 
       y= "")+
  theme_minimal()+
  theme(plot.title = element_text(hjust = 0.5),
        plot.subtitle = element_text(hjust = 0.5))

```


\section{Análisis descriptivo}

\begin{table}[ht]
\centering
\caption{Resultados descriptivos}
\label{tab:resultados}
\resizebox{15cm}{!} {
\begin{tabular}{lcccccccc}
  \hline
  \textbf{Empresa} & \textbf{Publicaciones} &\textbf{Total} & \textbf{Media} &
  \textbf{Mediana} & \textbf{Varianza} & \textbf{Desv. tip.} & \textbf{CV}\\ 
  \hline
  Nintendo & `r resultados_nintendo [1]` & `r round(resultados_nintendo [2], 2)` & `r round(resultados_nintendo [3], 2)` &  `r round(resultados_nintendo [4], 2)` & `r round(resultados_nintendo [5], 2)` & `r round(resultados_nintendo [6], 2)` & `r round(resultados_nintendo [7], 2)`\% \\ 
  Sony & `r resultados_sony [1]` & `r round(resultados_sony [2], 2)` & `r round(resultados_sony [3], 2)` & `r round(resultados_sony [4], 2)` & `r round(resultados_sony [5], 2)` & `r round(resultados_sony [6], 2)` & `r round(resultados_sony [7], 2)`\% \\ 
  Microsoft & `r resultados_microsoft [1]` & `r round(resultados_microsoft [2], 2)` & `r round(resultados_microsoft [3], 2)` & `r round(resultados_microsoft [4], 2)` & `r round(resultados_microsoft [5], 2)` & `r round(resultados_microsoft [6], 2)` & `r round(resultados_microsoft [7], 2)`\% \\ 
   \hline
\end{tabular}
}
\end{table}

Tomando en cuenta la tabla \ref{tab:resultados}, encontramos que Nintendo ha publicado ``r resultados_nintendo [1]`` juegos, ha vendido en total ``r round(resultados_nintendo [2], 2)`` millones de copias, con un promedio de ``r round(resultados_nintendo [3], 2)`` millones de copias vendidos y una mediana de ``r round(resultados_nintendo [4], 2)``, evidenciando una distribución asimétrica positiva no solo para Nintendo, sino también para las otras empresas. Se observa una varianza y desviación típica de ``r round(resultados_nintendo [5], 2)`` y ``r round(resultados_nintendo [6], 2)`` respectivamente, una dispersión absoluta sumamente alta junto con una dispersión relativa de  ``r round(resultados_nintendo [7], 2)``%.

Por otro lado, las empresas Sony y Microsoft tienen un total de ``r resultados_sony [1]`` y ``r resultados_microsoft [1]`` juegos publicados, ``r round(resultados_sony [2], 2)`` y ``r round(resultados_microsoft [2], 2)`` millones de copias. Presentan una media y mediana que como se mencionó, evidencian una distribución asimétrica positiva.  Se registra además una varianza de ``r round(resultados_sony [5], 2)`` y ``r round(resultados_microsoft [5], 2)`` y una desviación típica de  ``r round(resultados_sony [6], 2)`` y ``r round(resultados_microsoft [6], 2)``, lo cual nos indica una dispersión alta que se confirma con una dispersión relativa de ``r round(resultados_sony [7], 2)``% y ``r round(resultados_microsoft [7], 2)``%.


\section{ Análisis de ventas en el tiempo y top 10}

En el gráfico \ref{fig:grafico-lineas} se observa un periodo de años entre 2000-2010 de ventas altas para las tres empresas, más específicamente 2006 para Nintendo, 2001 para Sony y 2010 para Microsoft. 
Por otro lado, a partir de \ref{fig:grafico-barra1} observamos los top 10 juegos más vendidos de cada empresa.

\section{Análisis Comparativo de las empresas trabajadas utilizando ventas en total por publicaciones en total}

En la tabla \ref{tab:resultados} podemos apreciar como, Nintendo tiene ``r resultados_nintendo [1]`` publicaciones en total y ``r round(resultados_nintendo [2], 2)`` millones de ventas en total, a diferencia de Sony que tiene ``r resultados_sony [1]`` publicaciones en total y ``r round(resultados_sony [2], 2)`` millones de ventas en total, por otro lado tenemos a Microsoft con ``r resultados_microsoft [1]`` publicaciones en total y ``r round(resultados_microsoft [2], 2)`` millones de ventas en total, en este caso podemos decir que a simple vista el análisis comparativo es que entre mas juegos publiquen las empresas, más ventas logran, pero en realidad es un poco más extensivo que eso. Cuando comparamos Nintendo con Sony notamos como Nintendo tiene publicado catorce juegos por arriba que Sony, esto no solo conlleva a que las empresas de videojuegos entre más demanda tengan, mas juegos publican, como lo vemos en el caso de Microsoft que al tener poca demanda, a comparación de las otras dos empresas tiene muy pocas publicaciones, pero esto también se debe a que tipo de publico este orientado el marketing o los juego que publiquen cada una de estas tres empresas, si hablamos de Microsoft esta se enfoca a un público más adulto con capacidad monetaria, ya que involucra pagar suscripción, además de la consola donde se puede jugar su catálogo de juegos, al tener estas condiciones reduce su público a adultos y con trabajos fijos para pagar la mensualidad al jugar, por otro lado tenemos a Sony, recordemos que este no esta tan alejado del numero de publicaciones de Nintendo, pero si de sus ventas, Sony se enfoca a un publico un poco mas experto, jugadores que buscan alta definicion en sus juegos, se puede decir que son jugadores “hardcore”, los cuales ademas de alta definicion, buscan juegos narrativos e inmersivos, claramente al basarse en este tipo de publico reduce su demanda, ya que no hay tantos jugadores de esta rama, por ultimo tenemos a Nintendo el que domina las ventas entre estas tres empresas, esto se debe a que Nintendo, ademas de que empezo mucho antes, no solo se enfoco en adultos, sino en toda la familia y todas las edades, esto hizo que su demanda fuera más alta que la de las otras dos empresas, volviéndola la empresa con más ventas y por ende con más juegos publicados en comparación de Sony y Microsoft.

\chapter{Conclusiones y Recomendaciones}

El presente estudio ha permitido describir y comparar el desempeño de ventas de las empresas Nintendo, Sony y Microsoft, a través del análisis estadístico descriptivo. A continuación se presentan.\

\textbf{1.-} Las ventas netas de Nintendo, Sony y Microsoft fueron de ``r round(resultados_nintendo [2], 2)``, ``r round(resultados_sony [2], 2)`` y ``r round(resultados_microsoft [2], 2)`` millones de copias respectivamente, todo en el periodo de 1983-2016.\

\textbf{Recomendación} 
 Para una cuantificación de ventas netas se recomienda trabajar con una base de datos más actualizada, para tener en cuenta los resultados de los últimos años.\
 

\textbf{2.-} Se encontró por medio del gráfico \ref{fig:grafico-lineas}, que Nintendo tiene el pico más alto de ventas con más de 200 millones de copias vendidas en el año 2006, esto se debió a una estrategia para dominar el mercado que buscaba atraer a personas que normalmente no jugaban videojuegos, además de que lanzó la consola Wii, una consola que apostó por el control por movimiento y una versión nueva de su anterior consola exitosa Nintendo DS. Todo esto más el fácil acceso a la consola por precio en comparación a las consolas de la competencia, y los videojuegos lanzados fueron un éxito masivo. 

Por otro lado Sony y Microsoft tuvieron un pico de ventas en 2001 y 2010, de 49 y 50 millones de copias vendidas en esos años respectivamente. Sony en 2000 lanzó la PS2, la cual recibió en 2001 muchos títulos exclusivos sumamente valiosos para la comunidad, además se suma que la PS2 fue el reproductor de DVD más barato del mercado en ese momento, lo que aumentó la base de usuarios. 
Para el 2010, Microsoft ya no era una empresa nueva, ya había consolidado una base de fans. Decidieron lanzar en ese año un rediseño de su consola principal Xbox 360 que tenía wi-fi integrado para juegos competitivos online y una parte para streaming, además de una competencia directa de la Wii llamada Kinect.\


\textbf{Recomendación} 
Para una comparación más exhaustiva se recomienda tener en cuenta las ventas de las consolas que las empresas hayan producido.\


\textbf{3.-} Se determinó el top 10 juegos por ventas globales de las tres empresas, a partir del gráfico \ref{fig:grafico-barra1}. El top 10 de Nintendo está compuesto en su gran mayoría por juegos de la Wii, lo cual como se comentó previamente, fue un éxito para Nintendo por su fácil acceso. Por otro lado Sony y Microsoft  presentaron esas ventas cuando innovaron con una nueva consola y con el lanzamiento de juegos exclusivos que mantuvieron a un público fiel.\



\textbf{Recomendación} Se recomienda al igual que con la conclusión 1, tener una base de datos actualizada y hacer un análisis tomando en cuenta el género de los videojuegos.

\appendix
\renewcommand{\thechapter}{\Alph{chapter}}


