---
# --- Metadatos Básicos ---
title: "Título del Trabajo Final"
author:
   -  Mariangela Laya 30849318
   - Santiago Colmenares 32270162  
date: "Abril 2026"

# --- Metadatos Específicos de Plantilla ---
degree: "Computación I"
director: 
  - Jesus Ochoa 
  - Oliver Triveño
lugar: "Caracas"
facultad: 
  - Facultad de Ciencias Económicas y Sociales
  - Escuela de Estadistica y Ciencias Actuariales
# Ruta al escudo (relativa al archivo .Rmd)
escudo: "Latex/Classes/Escudos/faces"

# --- Bibliografía ---
bibliography: bibliografia.bib

# --- Configuración de Salida ---
output: 
  pdf_document:
    template: template.tex  # Llamamos al archivo de plantilla
    keep_tex: true                 # Útil para ver errores si ocurren
    toc: true                      # Generar índice
    number_sections: true
    citation_package: natbib       # Importante: forzar natbib porque tu plantilla lo usa

# --- Resumen (Abstract) ---
abstract: |
  Resumen del trabajo de investigación...
---

```{r setup, include=FALSE}
# Configuración global de chunks
knitr::opts_chunk$set(
  echo = FALSE,        # Mostrar código
  warning = FALSE,    # Ocultar advertencias
  message = FALSE,    # Ocultar mensajes de carga
  fig.align = "center",
  out.width = "90%",
  fig.pos = "H",
  out.extra = ""
)

# Cargar librerías necesarias
library(tidyverse)
library(knitr)
library(kableExtra)
library(scales)
```

\chapter*{Introducción}

Introducción del trabajo de investigación

\chapter{Planteamiento del Problema}
 Los videojuegos con el paso de los años se han vuelto un sector financiero de tamaño considerable, llegando a denominarse como la industria de los videojuegos, donde las empresas pueden valerse de ganar dinero con distintas estrategias monetizándolos. Sin embargo, la industria de los videojuegos es muy volátil por distintos factores como la tecnología, las tendencias, la competencia y la economía global. Nintendo, Sony y Microsoft se han consolidado como tres de las empresas más grandes y renombradas dentro de la industria, donde han tenido sus altas y bajas dentro del mercado a nivel global.
La falta de comparaciones con las ventas netas de cada empresa tiene una repercusión en el desarrollo de estrategias  de ventas dentro de la industria. El análisis estadístico permite hallar patrones y tendencias, en las que se visualice el rendimiento de cada empresa y se puedan obtener comparaciones. Debido a esto, se plantea las siguientes preguntas de investigación:

**1.**¿Qué empresa tiene la mayor cantidad de ventas globales?

**2.**¿Cuál empresa ha tenido el pico más alto de ventas globales?

**3.**¿Cuáles son los 10 juegos más vendidos entre las tres empresas?

\section{Justificación}
   Nintendo, Microsoft y Sony, no solo compiten entre ellos en el mercado de los videojuegos, sino que también dictaminan la mayoría de veces  las tendencias tecnológicas y de consumo a nivel mundial en esta área, por esta razón se quiere cuantificar el impacto real que tienen estas tres corporaciones en un entorno de alta volatilidad del mercado.
Como fue mencionado anteriormente, existe la falta de comparaciones en las ventas netas de cada una de estas empresas, ya que sin un análisis estadístico que compara los datos de ventas globales de estas tres corporaciones, refiriéndose a los picos de ventas como a los bajones de las mismas, las estrategias de ventas corren el riesgo de solo basarse en percepciones cualitativas o intuiciones lógica en vez de datos y evidencias sólidas. 
La conclusión de este planteamiento no solo beneficia a analistas financieros, sino también a desarrolladores del área de los video juego y publicadores de los mismos  interesados en entender las dinámicas de competencia en el mercado, ya que al finalizar el estudio, se contará con una visión clara de quién domina el sector y quién en eficiencia de ventas, permitiendo una visión más acertada sobre el comportamiento futuro de la industria.

\section{Objetivos}
 
\subsection{Objetivo General}

   Analizar de manera comparativa el desempeño en ventas de videojuegos de las empresas Nintendo, Sony y Microsoft, con el fin de identificar patrones, tendencias y productos destacados en el mercado.

\subsection{Objetivos Específicos}
\begin{enumerate}
  \item Cuantificar las ventas totales de cada empresa.
  \item Comparar las ventas anuales de cada empresa en el tiempo.
  \item Determinar el top 10 juegos más vendidos de cada empresa.
\end{enumerate}

\section{Cobertura}

\subsection{Horizontal}

La cobertura horizontal comprende las características de cada videojuego del dataset . Contienen descripciones cualitativas como por ejemplo el nombre, el género y la plataforma, mientras que los datos cuantitativos se refiere a las ventas en determinada región geográfica y los años de publicación.  


\begin{table}[ht]
\centering
\caption{Variables consideradas en el estudio} 
\resizebox{12cm}{!} {
\begin{tabular}{cll}
  \hline
  \textbf{TIPO} & \textbf{VARIABLE} & \textbf{DESCRIPCIÓN} \\ 
  \hline
  Categórica & Name & Nombre comercial del videojuego \\ 
  Numérica & Year & Año de lanzamiento del título \\ 
  Categórica & Publisher & Compañía editora responsable de la distribución \\ 
  Numérica & Global Sales & Suma total de ventas a nivel mundial \\ 
   \hline
\end{tabular}
}
\end{table}

\subsection{Vertical}

La cobertura vertical contiene un total de    registros. Cada fila representa un videojuego publicado. El estudio abarca los juegos de Nintendo, Sony y Microsoft, con un tiempo desde 1983 hasta 2016.

\section{Periodo de Referencia}

El dataset corresponde al repositorio abierto de Kaggle (“Video Game Sales with Ratings”), extraído del portal VGChartz. El periodo de referencia para el análisis descriptivo se centra en el intervalo de 1983-2016. 

\section{Variables}

Las variables principales en el estudio son Nintendo, Sony, Microsoft, estos son los publishers en los que nos basaremos para comparar sus ventas y determinar cuál de las tres compañías domina el sector y es más eficiente con sus ventas.
Como variables explicativas o independientes se analizan:

\begin{enumerate}
  \item Variables Temporales: \textbf{Year}
  \item Variables Categóricas: \textbf{Name}
  \item Variables Geográficas: \textbf{Global Sales Millions}
\end{enumerate}


\chapter{Marco Teórico}


\section{Bases Teóricas}

En este capítulo se establecen los fundamentos matemáticos y estadísticos considerados para realizar el análisis del dataset videogame sales. La teoría se orienta para responder los objetivos establecidos y describir los resultados de las empresas en estudio.

\subsection{Medidas estadísticas descriptivas}

Para visualizar el comportamiento de la variable Global Sales de cada empresa y poder compararlas, se aplican las siguientes medidas: Sumatoria, para determinar la cantidad total de juegos publicados y ventas, media y mediana, para resumir el conjunto estudiado, varianza, desviación típica y coeficiente de variación de Pearson, para medir la dispersión de los datos.

\subsection{Unidad de medida}

La unidad de medida recolectada toma en cuenta la cantidad de copias vendidas en millones de unidades, esto incluye ventas en físico y digital.

\subsection{Ventas Globales}

La variable Global Sales es la sumatoria de las ventas de distintas partes del mundo, más específicamente de Norteamerica (NA), Europa (EU), Japón (JP) y el resto del mundo (Other). Siendo expresado en millones de copias vendidas.

\subsection{Publicador}

Publisher se refiere a la empresa que publicó el videojuego, las empresas tomadas en cuenta son Nintendo, Sony y Microsoft. Estas empresas son tanto fabricantes de consolas como editoras. Cabe recalcar, que cada empresa pública videojuegos sólo para sus propias plataformas.


\subsection{Año de lanzamiento}

Year es la variable que nos indica el año en que oficialmente el juego fue lanzado al mercado

\subsection{Mercado de videojuegos}

Se define el mercado de videojuegos, como un sector económico dedicado al entretenimiento, mediante el desarrollo de plataformas y/o videojuegos.

\subsection{Sector específico del mercado}

El sector de videojuegos en donde se desarrolla el estudio es en la producción de videojuegos triple A, son videojuegos producidos y distribuidos por empresas grandes (como las tres en estudio) con presupuestos de desarrollo y marketing sumamente altos. 

\chapter{Marco Metódico}

En el marco metodológico se detallan los procedimientos para la limpieza de los datos y la aplicación de medidas estadísticas.El análisis se ha realizado usando el lenguaje de programación R bajo el entorno de RStudio aplicando la librería de “Tidyverse” para la manipulación de datos.

 
\section{Bases metódicas utilizadas en el trabajo de investigación}

Esta investigación es de tipo cuantitativo y no experimental, ya que se describen características de un conjunto de datos observado sin manipulación directa. 

\subsection{Procesamiento y Limpieza de Datos (ETL)}

El proceso de Extracción, Transformación y Carga  (ETL) es uno de los pasos fundamentales para asegurar un buen análisis. Consiste en la detección de valores faltantes (N/A) y proceder a imputarlos o eliminarlos. Para el dataset de videogames sales, se detectaron N/A en las columnas de Publisher y Year. Se decidió eliminar los N/A, ya que al trabajar con solo 3 empresas, imputar la variable categórica Publisher no nos servirá  posteriormente y la variable numérica Year no se puede imputar.Luego de eliminar las columnas que no se van a usar y filtrar las tres empresas quedaron en total 1567 registros y 5 variables.


```{r etl-process, echo=FALSE, message=FALSE, warning=FALSE}
library(readr)
library(tidyverse)
library(knitr)
#carga de datos
df <- read_csv("~/Trabajos en R/12. Videogame Sales.csv")


#hay datos faltantes pero escritos como N/A
#se eliminan los NA, Years no se puede imputar
#publisher no sirve imputarlo porque se van a trabajar solo con tres empresas 
#eliminamos los NA en publisher y year. Cambiamos de clase Year a entero

df <- df %>% 
  filter( Publisher != "N/A") %>% 
  filter( Year != "N/A") %>% 
  mutate(Year= as.integer(Year))

#ahora eliminamos las variables que no vamos a usar y filtramos las  3 empresas

df_limpio <- df %>% 
  select(-Platform, -Genre, -NA_Sales, -EU_Sales, -JP_Sales, -Other_Sales) %>% 
  filter( Publisher %in%c("Nintendo", "Sony Computer Entertainment", "Microsoft Game Studios") )

#quedaron 1567 registros y 5 variables

```

\subsection{Aplicación y resultados de las medida estadísticas descriptivas}

Las medidas estadísticas descriptivas son necesarias para poder resumir el comportamiento de los datos. Se aplican las medidas establecidas en el capítulo 2 a la variable Global Sales Millions de cada una de las empresas. 

```{r resultados-estadisticos, echo=FALSE, message=FALSE, warning=FALSE}
df_limpio <- read_csv("GitHub/videogames_mariangela_santiago/dataset_limpio.csv")

#analisis descriptivo de Nintendo

df_nintendo <- df_limpio %>% 
  filter( Publisher== "Nintendo" ) 

resultados_nintendo <- df_nintendo %>% 
  summarise( 
    juegos_publicados= n(),
    total = sum(Global_Sales_Millions),
    media = mean(Global_Sales_Millions),
    mediana = median(Global_Sales_Millions),
    varianza = var(Global_Sales_Millions),
    desv_tipica = sd(Global_Sales_Millions),
    cv_pearson = (mean(Global_Sales_Millions)/sd(Global_Sales_Millions))*100 
    )

#analisis descriptivo de Sony

df_sony <- df_limpio %>% 
  filter( Publisher== "Sony Computer Entertainment" ) 

resultados_sony <- df_sony %>% 
  summarise(
    juegos_publicados= n(),
    total = sum(Global_Sales_Millions),
    media = mean(Global_Sales_Millions),
    mediana = median(Global_Sales_Millions),
    varianza = var(Global_Sales_Millions),
    desv_tipica = sd(Global_Sales_Millions),
    cv_pearson = (mean(Global_Sales_Millions)/sd(Global_Sales_Millions))*100 
  )

#analisis descriptivo de Microsoft

df_microsoft <- df_limpio %>% 
  filter( Publisher== "Microsoft Game Studios" ) 

resultados_microsoft <- df_microsoft%>% 
  summarise( 
    juegos_publicados= n(),
    total = sum(Global_Sales_Millions),
    media = mean(Global_Sales_Millions),
    mediana = median(Global_Sales_Millions),
    varianza = var(Global_Sales_Millions),
    desv_tipica = sd(Global_Sales_Millions),
    cv_pearson = (mean(Global_Sales_Millions)/sd(Global_Sales_Millions))*100 
  )

```

\begin{table}[ht]
\centering
\caption{Resultados descriptivos} 
\resizebox{15cm}{!} {
\begin{tabular}{lcccccccc}
  \hline
  \textbf{Empresa} & \textbf{Publicaciones} &\textbf{Total} & \textbf{Media} &
  \textbf{Mediana} & \textbf{Varianza} & \textbf{Desv. tip.} & \textbf{CV}\\ 
  \hline
  Nintendo & 696 & 1784.43 & 2.56 & 0.92 & 32.22 & 5.67 & 45.16 \\ 
  Sony & 682 & 607.28 & 0.89 & 0.34 & 2.42 & 1.55 & 57.13 \\ 
  Microsoft & 189 & 245.79 & 1.30 & 0.36 & 6.41 & 2.53 & 51.33 \\ 
   \hline
\end{tabular}
}
\end{table}


\subsubsection{Ventas en el tiempo}

Los gráficos de líneas son necesarios para comparar y analizar las ventas en el tiempo de cada empresa, permitiendo evaluar picos de ventas facilmente.

```{r grafico-lineas, fig.cap="Evolucion de ventas en el tiempo"}
#agrupacion por tiempo y empresa para el grafico 
datos_grafico <- df_limpio %>% 
  group_by(Year, Publisher) %>% 
  summarise(ventas_año= sum(Global_Sales_Millions))

#grafico de lineas con las tres empresas
ggplot(datos_grafico, 
       aes(x = Year,
           y= ventas_año,
           color = Publisher )) +
  geom_line(linewidth = 1.2)+
  geom_point(size = 3)+
  scale_color_manual( values = c("Nintendo" = "#E60012",
                                 "Sony Computer Entertainment"= "#003791",
                                 "Microsoft Game Studios" = "#107c10"))+
  labs(title = "Evolucion de ventas en el tiempo",
       subtitle = "Total acumulado por año, periodo 1983-2016",
       x= "Año", 
       y= "Ventas (millones de copias)")

```

En dicho gráfico podemos observar un periodo entre 2000-2010  de ventas altas para las tres empresas, notablemente más alto para Nintendo.

\subsection{Top 10 videojuegos por ventas de cada empresa}

Para comparar el top 10 de juegos por ventas de cada empresa, es necesario la elaboración de gráficos de barras.
```{r grafico-barra1, fig.cap="Top 10 en ventas de videojuegos de Nintendo "}
df_nintendo10 <- df_nintendo %>% 
  filter(Rank<=10)

ggplot(df_nintendo10, aes(x= Global_Sales_Millions,
                          y= reorder(Name,Global_Sales_Millions)))+
  geom_col(fill="#E60012", alpha = 0.8)+
  labs(title = "Top 10 videojuegos por ventas de Nintendo",
       subtitle = "Periodo 1984-2009",
       x= "Ventas (millones de copias)", 
       y= "")

```

```{r grafico-barra2, fig.cap="Top 10 en ventas de videojuegos de Sony"}
df_sony10 <- df_sony %>% 
  filter(Rank<=107)

ggplot(df_sony10, aes(x= Global_Sales_Millions,
                          y= reorder(Name,Global_Sales_Millions)))+
  geom_col(fill="#003791", alpha = 0.8)+
  labs(title = "Top 10 videojuegos por ventas de Sony",
       subtitle = "Periodo 1997-2010",
       x= "Ventas (millones de copias)", 
       y= "")

```

```{r grafico-barra3, fig.cap="Top 10 en ventas de videojuegos de Microsoft"}
df_microsoft10 <- df_microsoft %>% 
  filter(Rank<=140)

ggplot(df_microsoft10, aes(x= Global_Sales_Millions,
                      y= reorder(Name,Global_Sales_Millions)))+
  geom_col(fill="#107c10", alpha = 0.8)+
  labs(title = "Top 10 videojuegos por ventas de Microsoft",
       subtitle = "Periodo 2001-2013",
       x= "Ventas (millones de copias)", 
       y= "")

```

\chapter{Análisis de Resultados}


\section{Presentación de resultados 1}

Descripción\

\section{Presentación de resultados 2}

Descripción\

\section{Presentación de resultados n}

Descripción\

\chapter{Conclusiones y Recomendaciones}

\textbf{1.-} Conclusion 1 del trabajo de investigación.\

\textbf{Recomendación} 
Recomendación 1 del trabajo de investigación.\

\textbf{2.-} Conclusion 2 del trabajo de investigación.\

\textbf{Recomendación} 
Recomendación 2 del trabajo de investigación.\

\textbf{n.-} Conclusion n del trabajo de investigación.\

\textbf{Recomendación} Recomendación n del trabajo de investigación.\

\appendix
\renewcommand{\thechapter}{\Alph{chapter}}

\chapter{Anexo A}

\chapter{Anexo B}

\chapter{Anexo C}

